【裁判字號】    99,聲,74
【裁判日期】    990129
【裁判案由】    返還提存物
【裁判全文】
臺灣桃園地方法院民事裁定                99年度聲字第74號
聲  請  人  丙○○
相  對  人  乙○○（已歿）
            甲○○即乙○○之.
上列當事人間聲請返還提存物事件，本院裁定如下：
    主  文
聲請駁回。
    理  由
一、按訴訟終結後，供擔保人證明已定20日以上之期間，催告受
    擔保利益人行使權利而不行使者，法院應依供擔保人之聲請
    ，以裁定命返還提存物，民事訴訟法第104 條第1 項第3 款
    定有明文。前開規定，於其他依法令供訴訟上之擔保者準用
    之，同法第106 條固有明文。基此，債權人聲請裁定返還提
    存物時，必待本案訴訟已終結，並已撤銷假扣押裁定及撤回
    假扣押執行，始得謂與該條款所定之「訴訟終結」相當；如
    供擔保人未提起本案訴訟時，宜從廣義解釋，即指假扣押裁
    定及假扣押執行程序均不存在者而言。故債權人於執行程序
    終結後，定20日以上之期間催告受擔保利益人行使權利而未
    行使者，法院即得依上開規定裁定准許返還提存物。惟催告
    受擔保利益人行使權利之意思表示，應到達於受擔保利益人
    ，方足以促使受擔保利益人行使權利，其催告始生效力。次
    按，繼承人有數人時，在分割遺產前，各繼承人對於遺產全
    部為公同共有。公同共有人之權利義務，依其公同關係所由
    規定之法律或契約定之。除前項之法律或契約另有規定外，
    公同共有物之處分及其他之權利行使，應得公同共有人全體
    之同意，民法第1151條、第828 條分別定有明文。
二、本件聲請意旨略以：聲請人前依本院87年度全宇字第1846號
    民事裁定為擔保對債務人即相對人乙○○之假扣押執行，曾
    提供新台幣（下同）6 萬元為擔保金，並以本院87年度存字
    第1813號提存事件提存在案。茲因聲請人已撤銷假扣押裁定
    ，及撤回強制執行，惟相對人乙○○已歿，其繼承人即相對
    人甲○○所在不明，所發催告其於一定期間內行使權利之存
    證信函因招領逾期無法送達而遭退件，而後再經本院98年度
    壢簡聲字第144 號裁定公示送達上開存證信函，登報公告已
    20日以上，惟期限已過而未見相對人行使，爰依法聲請裁定
    返還上開擔保金等語，並提出本院87年度全宇字第1846號假
    扣押裁定、87年度存字第1813號提存書、96年度全聲字第17
    3 號撤銷假扣押裁定、民國96年9 月18日桃院木執87年度執
    全宇字第1494號塗銷查封登記書、98年6 月5 日桃院永家智
    94年度繼字第240 號函、98年度壢簡聲字第144 號公示送達
    裁定暨確定證明書、太平洋日報、相對人等2 人之戶籍謄本
    正本各1 件為證。
三、聲請人主張：伊前依本院87年度全宇字第1846號民事裁定，
    提存6 萬元為擔保金，並以本院87年度存字第1813號提存事
    件提存，而對相對人乙○○聲請假扣押之執行在案，嗣伊已
    聲請撤銷該假扣押裁定及撤回假扣押執行之聲請等節，業據
    本院審核聲請人所提上開證物，並依職權調閱本院87年度全
    宇字第1846號（含執行卷宗）、87年度存字第1813號、96年
    度全聲字第173 號民事卷宗無訛。惟按，人之權利能力，始
    於出生，終於死亡。又有權利能力者，有當事人能力，民法
    第6 條、民事訴訟法第40條第1 項分別定有明文。而當事人
    能力是否欠缺，乃法院應依職權調查之事項，若原告起訴前
    ，被告已經死亡者，原告之訴即因被告欠缺當事人能力之要
    件，且屬無從命補正事項，法院自應依民事訴訟法第249 條
    第1 項第3 款之規定以裁定駁回之。經查，相對人乙○○業
    於93年12月12日死亡乙節，有聲請人提出之戶籍謄本乙件在
    卷可稽，則聲請人上開於96年間以相對人乙○○為對造當事
    人之撤銷假扣押事件及本件返還提存物事件，均因欠缺當事
    人能力之要件，而屬不合法。因此，本院上開96年度全聲字
    第173 號撤銷假扣押事件並未核發確定證明，而本件就相對
    人乙○○部分之聲請，亦屬不合法，自應依上開規定，予以
    駁回。
四、次查，聲請人雖主張：伊於訴訟終結後，已聲請本院以98年
    度壢簡聲字第144 號公示送達存證信函催告相對人甲○○行
    使權利等語，並提出伊向本院家事法庭具狀聲請查詢相對人
    乙○○是否有其繼承人聲請拋棄繼承或限定繼承事件，經覆
    稱：「本庭已於94年度繼字第240 號准予聲請人甲○○限定
    繼承。」之桃院永家智94年度繼字第240 號函，以證明相對
    人甲○○為相對人乙○○之繼承人。惟依本院職權調閱本院
    94年度繼字第240 號卷結果，相對人甲○○於94年3 月4 日
    向本院呈報遺產清冊以限定繼承時，所提出之繼承系統表記
    載與渠同一順位之繼承人即相對人乙○○之子女尚有方敏梅
    、方淑貞、方淑慧等3 人，顯見相對人甲○○並非相對人乙
    ○○之惟一繼承人，依首揭說明，在分割遺產前，渠等4 位
    繼承人對於相對人乙○○之遺產全部為公同共有，故以，對
    聲請人得行使之權利亦為公同共有。蓋上開聲請人應證明催
    告受擔保利益人於一定期間內行使權利之規定，係為受擔保
    利益人權益所設，若受擔保利益人有數人，而允聲請人得僅
    向其中1 人催告，於該受催告人逾期未行使權利，則逕可領
    回提存金，此未賦予其他受擔保利益人請求損害以提存金為
    質物受償之機會，不啻剝奪其權利，致蒙受莫名之損失，如
    此亦有悖離該法當初制定之目的。準此，催告之意思通知，
    非向全體繼承人為之，無以保障其權利。然本件聲請人僅對
    相對人乙○○之繼承人之一甲○○聲請公示送達以催告行使
    權利，催告效力並未及於其他繼承人，故難認聲請人之催告
    合法。換言之，本件聲請人前揭所為通知相對人甲○○於20
    日內行使權利之行為，尚不生民事訴訟法第104 條第1 項第
    3 款所定之催告效力，自不能認為本件係受擔保利益人受催
    告而不於期間內行使權利。因此，本件因不符合「訴訟終結
    後已定20日以上之期間催告受擔保利益人即相對人行使權利
    ，而相對人未為行使」之要件，聲請人聲請返還擔保金，不
    能准許。
五、爰裁定如主文。
中    華    民    國    99    年    1     月    29    日
                  民事第一庭    法  官  范明達
以上正本係照原本作成
如對本裁定抗告須於裁定送達後10日內向本院提出抗告狀，並應
繳納抗告費新台幣1000元。
中    華    民    國    99    年    1     月    29    日
                                書記官  張豐松

司法院資訊處製作；財團法人民間司法改革基金會備份。
